臺灣高等法院臺南分院民事判決
110年度重上字第48號
上  訴  人  林裕雄  

            林東榮  

上  二  人
訴訟代理人  陳世勳律師
被上訴人    吳怡蓁即吳慧真(兼林進抱之承受訴訟人)


            林冠璋(即林進抱之承受訴訟人)


            林成駿(即林進抱之承受訴訟人)

            林進宗  
                         號

上  四  人
訴訟代理人  何建宏律師
            林育弘律師
複代理人    蔡長勛律師                    
上列當事人間請求拆屋還地等事件，上訴人對於中華民國110年3
月26日臺灣臺南地方法院第一審判決（109年度訴字第1370號）
提起上訴，本院於111年6月21日言詞辯論終結，判決如下：
    主  文
原判決廢棄。
被上訴人林冠璋、林成駿、吳怡蓁應將坐落臺南市○○區○○段000
地號土地上，如原判決附圖即臺南市安南地政事務所109年10月6
日土地複丈成果圖所示編號B2部分，面積27.59平方公尺之地上
物拆除；被上訴人林進宗應將同上土地編號A2部分，面積25.63
平方公尺之地上物拆除。均將土地回復原狀返還予上訴人林裕雄
。
被上訴人林冠璋、林成駿、吳怡蓁應將坐落臺南市○○區○○段000
地號土地上，如原判決附圖所示編號B1部分，面積133.13平方公
尺之地上物拆除；被上訴人林進宗應將同上土地編號A1部分，面
積134.61平方公尺之地上物拆除。均將土地回復原狀返還予上訴
人林東榮。
第一、二審訴訟費用，由被上訴人負擔。
本判決第二項於上訴人林裕雄以新臺幣貳拾萬元為被上訴人林冠
璋、林成駿、吳怡蓁供擔保後，得假執行；但被上訴人林冠璋、
林成駿、吳怡蓁如以新台幣陸拾萬元為上訴人林裕雄預供擔保，
得免為假執行。上訴人林裕雄以新臺幣壹拾捌萬元為被上訴人林
進宗供擔保後，得假執行；但被上訴人林進宗如以新台幣伍拾陸
萬元為上訴人林裕雄預供擔保，得免為假執行。
本判決第三項於上訴人林東榮以新臺幣玖拾柒萬元為被上訴人林
冠璋、林成駿、吳怡蓁供擔保後，得假執行；但被上訴人林冠璋
、林成駿、吳怡蓁如以新台幣貳佰玖拾萬元為上訴人林東榮預供
擔保，得免為假執行。上訴人林東榮雄以新臺幣玖拾捌萬元為被
上訴人林進宗供擔保後，得假執行；但被上訴人林進宗如以新台
幣貳佰玖拾萬元為上訴人林東榮預供擔保，得免為假執行。
    事實及理由
一、按當事人死亡者，訴訟程序在有繼承人、遺產管理人或其他
    依法令應續行訴訟之人承受其訴訟以前當然停止。又承受訴
    訟人於得為承受時，應即為承受之聲明。他造當事人，亦得
    聲明承受訴訟。聲明承受訴訟，應提出書狀於受訴法院，由
    法院送達於他造。分別有民事訴訟法第168條、第175條及第
    176條可參。查原被上訴人林進抱於本院審理中之111年3月1
    2日死亡，其繼承人為林冠璋、林成駿及兼被上訴人吳怡蓁
    ，有戶籍謄本可參，並據3人於同年4月15日具狀聲明承受訴
    訟（本院卷第183至189頁），經核與法並無不合，應予准許
    。
二、上訴人主張：坐落臺南市○○區○○段000地號土地為上訴人林
    裕雄所有，同段000地號土地則為上訴人林東榮所有（下稱0
    00、000地號土地）。 門牌臺南市○○區○○路0段000巷00弄00
    號未保存登記房屋，其事實上處分權人為林進抱（林進抱已
    死亡，由吳怡蓁、林冠璋、林成駿繼承）、吳怡蓁即吳慧真
    ；同巷弄00號未保存登記房屋之事實上處分權人為被上訴人
    林進宗（下分稱00、00號房屋）。00、00號房屋主結構坐落
    000地號土地、屋簷部分則各延伸於000地號土地上，無權占
    用逾25年之久，妨礙伊等所有權行使，自得依民法第767條
    第1項之規定，請求分別將各土地騰空返還予伊等。即令兩
    造間就系爭土地有不定期使用借貸關係，林進宗部分應認使
    用目的已完畢，伊追加依民法第470條第1項規定請求返還；
    林進抱則因已死亡，伊依民法第472條第4款規定終止借貸關
    係，併追加依民法第179條為請求。原判決為伊等敗訴判決
    ，自有未洽，爰提起上訴等語。上訴聲明（一）原判決廢棄
    。（二）林冠璋、林成駿、吳怡蓁應將坐落000地號土地上
    ，如臺南市安南地政事務所109年10月6日土地複丈成果圖（
    下稱原判決附圖）所示編號B2部分（占用面積27.59平方公
    尺）之地上物拆除，將土地回復原狀返還予林裕雄。（三）
    林進宗應將坐落000地號土地上，如原判決附圖所示編號A2
    部分（占用面積25.63平方公尺）之地上物拆除，將土地回
    復原狀返還予林裕雄。（四）林冠璋、林成駿、吳怡蓁即吳
    慧真應將坐落000地號土地上，如原判決附圖所示編號B1部
    分（占用面積133.13平方公尺）之地上物拆除，將土地回復
    原狀返還予林東榮。（五）林進宗應將坐落000地號土地上
    ，如原判決附圖所示編號A1部分（占用面積134.61平方公尺
    ）之地上物拆除，將土地回復原狀返還予林東榮。（六）願
    供擔保請准宣告假執行。
三、被上訴人則以：林進宗、林進抱與訴外人林進興、林進順（
    後2人分別為林東榮、林裕雄之父）4人為兄弟，母為林香、
    祖父為林疊。000、000地號2筆土地係因後開不爭執事項㈠所
    示歷程，最終由林裕雄、林東榮取得各土地全部所有權。林
    香於82年間，為讓4名兄弟及子嗣有所依歸及照應，在重劃
    前之上開土地，出資搭建系爭門牌00、00號及訴外同巷弄00
    、00號等4棟未保存登記房屋，分由林進宗使用00號、林進
    抱使用00號、林東榮使用00號、林進順使用00號房屋。上開
    土地當時所有人林進順、林東榮既同意林香興建系爭00、00
    號房屋並交付林進宗、林進抱居住使用，應足推認有將各該
    房屋基地範圍無償借與林進抱、林進宗使用，直至房屋滅失
    為止之意思，而成立使用借貸關係。該使用借貸關係應於91
    年9月5日林裕雄取得000地號土地所有權時，對林裕雄發生
    拘束效力，是伊等並非無權占用000、000地號土地等語，資
    為抗辯。答辯聲明：（一）上訴及追加之訴均駁回。（二）
    如受不利判決，願供擔保，請准宣告免為假執行。
四、兩造不爭執之事項
(一)重測前臺南市○○區○○○段00000地號土地原為上訴人曾祖父林
    疊所有，林疊於59年9月7日以買賣為原因將所有權移轉登記
    予其長女之長子林進順、次子林進興，應有部分各2分之1。
    83年5月6日經重測整編為「臺南市○○區○○段000地號」土地
    ，並分割增加「臺南市○○區○○段00000地號」土地。嗣上訴
    人林裕雄於91年9月5日受贈自其父親林進順、上訴人林東榮
    於82年10月6日分割繼承自其父親林進興，上訴人2人共有各
    2分之1。上開土地於104年3月16日經土地重劃為臺南市○○區
    ○○段000○000地號2筆土地，並由林裕雄取得000地號土地所
    有權全部、林東榮取得000地號土地所有權全部。
(二)林裕雄之父親林進順，林東榮之父親林進興，與被上訴人林
    進抱、林進宗係兄弟關係，000地號及000地號土地於重測及
    重劃前由其等母親林香出資在其上搭建未辦理保存登記之臺
    南市○○區○○路0段000巷00弄00號、00號、00號、00號共4棟
    房屋，並分別由林進順（00號）、蘇阿密（00號）、林進抱
    （00號）、林進宗（00號）居住使用。00號房屋事實上處分
    權人為林進抱、吳怡蓁即吳慧真、00號房屋事實上處分權人
    為林進宗。
(三)000、000地號土地之使用現況及遭占用情形如下：
　1. 000地號土地由北往南搭建有4間鐵皮屋，分別為門牌號碼
    臺南市○○區○○路0段000巷00弄00○00○00○00號。門牌00、00
    號鐵皮屋連接在一起，門牌00、00號鐵皮屋連接在一起，隔
    為2個空間使用。上開房屋為林香出資興建，交由4兄弟使用
    ，00號鐵皮屋由林進抱使用、00號房屋於林進宗10幾年前搬
    離後為空屋。
　2.依地政事務所測量結果：00號房屋占用000地號土地A1部分
    面積134.61平方公尺、占用000地號土地A2部分面積25.63平
    方公尺；00號房屋占用881地號土地B1部分面積133.13平方
    公尺、占用000地號土地B2部分面積27.59平方公尺。
五、本院之判斷： 
　　上訴人主張被上訴人分別為00、00號房屋之事實上處分權人
    ，無權占有其等所有000、000地號土地，依民法第767條第1
    項、第470條第1項、第179條之規定，請求拆屋還地， ，惟
    為被上訴人否認，並以上情置辯；是被上訴人有無合法占用
    上訴人所有000、000地號土地之權源？上訴人依前揭規定請
    求被上訴人將原判決附圖所示A1、A2、B1、B2之房屋拆除，
    將土地返還予上訴人，有無理由？為本件應審究之爭點，茲
    分述如下：
(一)被上訴人就系爭000、000地號土地，並無占有權源：
１、按借用人應於契約所定期限屆滿時，返還借用物；未定期限
    者，應於依借貸之目的使用完畢時返還之。但經過相當時期
    ，可推定借用人已使用完畢者，貸與人亦得為返還之請求。
    貸與人因不可預知之情事，自己需用借用物者或借用人死亡
    者，得終止契約，民法第470條第1項、第472條第1、4款定
    有明文。又民法第472條款之適用，不問使用借貸是否定有
    期限，依借貸之目的使用是否完畢，均包括在內（最高法院
    58年度台上字第788號、77年度台上字第692號判決參照）。
２、查上訴人林裕雄於91年9月5日受贈自其父親林進順、上訴人
    林東榮於82年10月6日分割繼承自其父親林進興，上訴人2人
    就重劃前臺南市○○區○○段000地號土地共有各2分之1。該土
    地於104年3月16日經土地重劃為臺南市○○區○○段000○000地
    號2筆土地，並由林裕雄取得000地號土地所有權全部、林東
    榮取得000地號土地所有權全部。林裕雄之父親林進順，林
    東榮之父親林進興，與林進抱、林進宗係兄弟關係，000地
    號及0000地號土地於重測及重劃前，由其等母親林香出資在
    其上搭建未辦理保存登記之臺南市○○區○○路0段000巷00弄00
    號、00號、00號、00號共4棟房屋，並分別由林進順（00號
    ）、蘇阿密（00號）、林進抱（00號）、林進宗（00號）居
    住使用。00號房屋事實上處分權人為林進抱、吳怡蓁，00號
    房屋事實上處分權人為林進宗等情，為兩造所不爭執（不爭
    執事項㈠㈡）。
３、又查林香興建前揭未保存登記房屋時，曾與林進順及林東榮
    之母親即法定代理人一起商量，同意一人一間，且未有支付
    租金等情，有另案證人林雅惠即林東榮之姐證述在卷（原法
    院107年度訴字第1877卷第260至261頁），且為兩造所不爭
    執。則林香於出資興建前揭未保存登記房屋時，與林進順及
    林東榮之間就系爭房屋基地存有使用借貸關係，且並未定有
    期限，應堪認定。被上訴人雖抗辯使用借貸關係存在於林進
    順、林東榮與林進抱、林進宗間云云，尚非可採，蓋在建屋
    時原始取得房屋之所有權人為出資興建之人即林香，使用借
    貸關係自應存在林進順、林東榮與林香之間。嗣林香將00號
    房屋之事實上處分權讓與林進抱、00號房屋事實上處分權與
    林進宗等情，除有臺南市政府財政稅務局安南分局函可稽外
    （本院卷第109頁），亦為兩造所不爭執（不爭執事項㈡）。
    惟林香就00號、00號房屋在系爭000、000地號土地之使用借
    貸關係是否隨同移轉予林進抱（嗣由林冠璋、林成駿、吳怡
    蓁繼承取得）、林進宗，已非無疑。又縱林香果有將使用借
    貸關係移轉予林進抱、林進宗，而使林進抱、林進宗就房屋
    基地取得使用借貸之債權關係，惟此項債權關係僅存在林進
    抱、林進宗與林進順、林東榮之間。然就000地號土地，林
    進順與林進抱、林進宗間之關係觀之，嗣林進順已將重劃前
    同段000地號土地（即系爭000地號土地）贈與林裕雄，則林
    進抱、林進宗就土地之使用借貸關係，僅具有債權相對性，
    僅得對抗林進順，但不得對抗林裕雄，此時並不得類推民法
    425條之1之法理，認有債權物權化之適用，而可對抗林裕雄
    ，以免過度紊亂法律體系，破壞債權相對性之基本原則，故
    林進抱、林進宗就系爭房屋基地之使用借貸關係，自不得對
    抗林裕雄。林進抱、林進宗自屬無權占有000地號土地。而
    林進抱之繼承人林冠璋、林成駿、吳怡蓁自亦為無權占有系
    爭000地號土地；而吳怡蓁本身並無占有權源，自亦屬無權
    占有系爭000地號土地。而就000地號土地，林東榮與林進抱
    、林進宗間之使用借貸關係觀之，林進抱於111年3月12日死
    亡，有戶籍謄本可參（本院卷185頁），上訴人於本院已於1
    11年5月9日以書狀終止借貸契約（本院卷第203頁），依首
    揭說明，林東榮與林進抱間就系爭房屋基地之借貸關係，自
    已終止，林進抱之繼承人林冠璋、林成駿、吳怡蓁自屬無權
    占有系爭000地號土地；吳怡蓁本身自亦屬無權占有系爭000
    地號土地。而林進宗部分，就41號房屋已10多年未使用，為
    空屋等情，並不爭執（不爭執事項㈢），上訴人依民法第470
    條第1項規定，主張借貸目的早已完畢等情，衡之借貸契約
    係屬無償之債權關係，從民法第465條之1預約貸與人之撤銷
    權、第470條返還請求權、第472條之終止權觀之，為平衡借
    貸關係兩造利益之平衡，不宜予無償關係之出借人過重之義
    務，本件借用人林進宗就00號房屋既已未使用而呈現空屋之
    狀態，應認借貸之使用目的已達，而賦予出借人即土地所有
    權人得收回土地之權利，否則無償之土地出借人無法利用土
    地，而房屋之使用人未支出代價，卻仍以空屋占用土地，形
    成不合理情形，本院因認林進宗就00號房屋之使用目的已達
    ，上訴人得依民法第470條第1項規定，請求返還00號房屋占
    用之土地，林進宗就系爭000地號土地，並無占有權源，亦
    堪認定。
(二)上訴人請求被上訴人將原判決附圖所示A1、A2、B1、B2之房
    屋拆除，將土地返還予上訴人，為有理由： 
１、按所有人對於無權占有或侵奪其所有物者，得請求返還之。
    對於妨害其所有權者，得請求除去之。有妨害其所有權之虞
    者，得請求防止之。民法第767條第1項定有明文。
２、查系爭00號房屋占用881地號土地A1部分面積134.61平方公尺
    、占用000地號土地A2部分面積25.63平方公尺；00號房屋占
    用000地號土地B1部分面積133.13平方公尺、占用000地號土
    地B2部分面積27.59平方公尺，有複丈成果圖可參（原審卷
    第131頁），且為兩造所不爭執（不爭執事項㈢），被上訴人
    依前開說明，並無占有權源，上訴人依前揭規定，請求被上
    訴人將原判決附圖所示A1、A2、B1、B2之房屋拆除，將土地
    返還予上訴人，自屬有據。又本件上訴人依民法第767條第1
    項規定請求，已有理由，並無須再論述民法第470條、第179
    條部分，且本件並非單純返還土地，尚有拆除建物之情形，
    亦無從依此等條文為請求，併予敘明。   
六、綜上所述，上訴人依民法第767條第1項前段規定，請求被上
    訴人將原判決附圖所示A1、A2、B1、B2之房屋拆除，將土地
    返還予上訴人，為有理由，應予准許。原審為上訴人敗訴之
    判決，尚有未洽，上訴意旨指摘原判決不當，求予廢棄改判
    ，為有理由，爰由本院改判如主文第2、3項所示。兩造陳明
    願供擔保，請准宣告准、免假執行，經核均無不合，爰依占
    有土地之地價酌定相當擔保金額准許之，如主文第5、6項所
    示。
七、本件事證已臻明確，兩造其餘攻擊、防禦方法及舉證，核與
    判決之結果不生影響，爰不一一論述，併此敘明。
八、據上論結，本件上訴為有理由，依民事訴訟法第450條、第7
    8條，判決如主文。
中　　華　　民　　國　　111 　年　　7 　　月　　19　　日
                  民事第二庭  審判長法  官  吳上康

                                    法  官  林育幟

                                    法  官  黃義成
上為正本係照原本作成。
被上訴人如不服本判決，應於收受送達後20日內向本院提出上訴
書狀，其未表明上訴理由者，應於提出上訴後20日內向本院補提
出理由書狀（均須按他造當事人之人數附繕本），上訴時應提出
委任律師或具有律師資格之人之委任狀；委任有律師資格者，另
應附具律師資格證書及釋明委任人與受任人有民事訴訟法第466
條之1第1項但書或第2項（詳附註）所定關係之釋明文書影本。
如委任律師提起上訴者，應一併繳納上訴審裁判費。　　　　　
上訴人不得上訴。　　　　
中　　華　　民　　國　　111 　年　　7 　　月　　19　　日

                                    書記官   翁倩玉
　　　　　　　　　　　　　　　　　　　
【附註 】
民事訴訟法第466條之1：
⑴對於第二審判決上訴，上訴人應委任律師為訴訟代理人。但上
　訴人或其法定代理人具有律師資格者，不在此限。
⑵上訴人之配偶、三親等內之血親、二親等內之姻親，或上訴人
　為法人、中央或地方機關時，其所屬專任人員具有律師資格並
　經法院認為適當者，亦得為第三審訴訟代理人。
民事訴訟法第466條之2第1項：
  上訴人無資力委任訴訟代理人者，得依訴訟救助之規定，聲請
  第三審法院為之選任律師為其訴訟代理人。